臺灣臺南地方法院刑事判決　　　　　　　96年度自緝字第11號
自　訴　人　甲○○
被　　　告　乙○○
上列被告因詐欺案件，經自訴人提起自訴，本院判決如下：
    主  文
乙○○無罪。
    理  由
一、自訴意旨略以：
    (一)被告乙○○於民國（下同）90年7月下旬曾簽發金額新台
      幣（下同）49萬元、到期日90年8月2日之支票交付訴外人
      陳再春，向陳再春借公司支票轉向地下錢莊貼現，被告言
      明屆期會使其所交付陳再春之前揭支票兌現，然前揭支票
      屆期前被告已無支付能力，乃向陳再春詐稱「請你暫時不
      要提示我的支票，我會拿現金來向你換回該張支票」云云
      ，陳再春信以為真，即未於90年8月2日提示支票（按：其
      後陳再春因久等被告以現金換回支票未著，始於90年8月
      27 日提示該支票，果因存款不足退票）。
    (二)被告既於90年8月2日前已週轉困難而無支付能力，卻意圖
      為自己不法之所有，刻意對自訴人隱瞞其已無支付能力之
      事實，而於90年8月間陸續簽發如附表所示四紙支票，分
      別向自訴人借取票面金額之款項，自訴人不疑有詐而如數
      借予被告合計224,000元。詎被告所簽發如附表所示四紙支
      票屆期提示竟全部因存款不足而退票。嗣經自訴人與陳再
      春對證結果，自訴人始知前情並始知受被告所詐欺。其後
      ，被告曾於90年9月20日來電向自訴人稱「我會於一個月出
      面與你們協調如何分期清償欠款」，然如今一個月早過，
      被告卻音訊杳然，避不見面，益證被告確屬惡意詐欺。
    (三)因認被告所為係觸犯刑法第339條之詐欺罪云云。
二、按92年2月6日修正公布，同年9月1日施行之刑事訴訟法319
    條雖於第2項增訂「自訴之提起，應委任律師行之」之規定
    ；惟自訴是否合法，係以提起時之法律規定為準，其提起時
    為法所准許者，既屬合法之自訴，自不因嗣後法律修正對自
    訴權有所限制而受影響，故92年9月1日前提起自訴，其後於
    該審審理時無須委任律師為代理人（最高法院94年度第6、7
    次刑事庭會議決議參照）。本件自訴人於90年10月24日對被
    告提起詐欺自訴，未委任律師為代理人，因被告傳拘無著，
    經本院於91年1月18日發佈通緝，嗣於96年7月27日凌晨2時
    40分始為警緝獲到案受審，固已在96年2月6日修正刑事訴訟
    法319條第2項施行之後，參之前揭最高法院決議意旨，自訴
    人所提起之自訴仍屬為合法，且於本院審理中，無須委任律
    師為代理人，合先敘明。
三、其次，犯罪事實應依證據認定之，無證據不得認定犯罪事實
    。不能證明被告犯罪者，應諭知無罪之判決，刑事訴訟法第
    154條第2項、第301條第1項分別定有明文。另關於刑事訴訟
    法第161條第1項檢察官應負實質舉證責任之規定，於自訴程
    序之自訴人同有適用（最高法院91年度第4次刑事庭會議決
    議參照）。又事實之認定，應憑證據，如未能發現相當證據
    ，或證據不足以證明，自不能以推測或擬制之方法，為裁判
    基礎，亦有最高法院40年台上字第86號判例可資查考。
四、刑法第339條第1項詐欺取財罪之成立，以行為人意圖為自己
    不法之所有，以詐術使人將本人或第三人之物交付為要件。
    所謂以詐術使人交付，必須被詐欺人因其詐術而陷於錯誤，
    若其所用方法，不能認為詐術，亦不致使人陷於錯誤，即不
    構成該罪，最高法院46年臺上字第260號著有判例可資參照
    ）。而民事債權債務當事人間，若有未依債務本旨履行給付
    之情形，在一般社會經驗而言，原因非一，縱係因可歸責於
    債務人之事由而有債務不履行情事，倘無積極證據足以證明
    債務人自始蓄意以此行詐，自不得僅以債務人單純債務不履
    行之狀態，遽而推定其自始即有不法所有之意圖而施用詐術
    。況調度現金應急者，於借款之時本即處於資金短缺之情況
    ，否則何需在外支借款項，故於經濟狀況不佳時向他人借款
    ，乃社會常見之資金周轉行為，而債務人既因經濟狀況不佳
    而對外借款，為求順利取得資金，本無可能期待其主動將財
    務狀況對債權人逐一詳細陳述，是債務人於借款之時，倘未
    刻意誇稱自身資力雄厚，亦未於債權人詢問其財務狀況時，
    捏稱債信良好等情，即不能僅以債務人於債之關係成立之初
    經濟狀況不佳或並未主動詳實告知在外負債之確實金額之事
    實，逕認其於借款之初即有不法所有之意圖。
五、本件自訴人指訴被告涉犯詐欺罪嫌，無非以被告於90年8月
    間陸續簽發如附表所示四紙支票向自訴人借款之時，隱瞞其
    已週轉困難而無支付能力之事實，致自訴人不疑有他，如數
    交付借款，嗣自訴人屆期提示上開支票，均因存款不足退票
    等情為據。訊之被告固坦承簽發如附表所示支票四紙向自訴
    人借款合計224,000元，惟堅決否認詐欺犯行，辯稱：伊使
    用支票二十幾年沒有信用不好，因大陸貨款週轉不靈，前曾
    向自訴人借款30萬元，清償後，再借本件借款，伊沒有隱瞞
    債信不良的事實來詐騙自訴人等語。經查：
    (一)被告前曾簽發票號：QA0000000、付款人：第一商業銀行
      新化分行、面額：490,000元之支票一紙予訴外人陳再春
      ，向陳再春借用公司支票向他人貼現，嗣上開支票經陳再
      春於90年8月27日提示，因存款不足而退票，固有自訴人
      提出上開支票與退票理由單各一紙附卷為證，惟此乃被告
      與訴外人陳再春間之債權債務關係，被告固有積欠訴外人
      陳再春上開票款之事實，惟簽發票據以周轉現金為商場常
      見，被告向自訴人借款時，縱未詳予告知其與陳再春間上
      開票據融資情事，尚難認為施用詐術。
    (二)被告所簽發如附表所示四紙支票向自訴人借款合計224,
      000元，經自訴人於票載日期屆至後分別提示，均因存款
      不足退票，有自訴人提出支票與退票理由單各四紙附卷為
      證，惟被告所開設上開第一商業銀行新化分行第020372號
      支票帳戶之開戶日期為80年9月12日，迄至90年9 月7日始
      為台南縣票據交換所台公字第0103號函通知列為拒絕往來
      戶，且截至90年6月30日該支票帳戶尚有餘額472,101元，
      自90年1月1日起至同年6月30日止，各該支票交易均有正
      常兌現，有第一商業銀行新化分行90年12月13 日一新化
      字第715號函檢送之支票存款拒絕往來戶資料卡暨支票存
      款明細分類帳附卷可參，則被告使用上開支票帳戶自80年
      9月12日起至90年6月30日近10年，並無票據債信不佳情事
      ，被告亦非持已拒絕往來之支票或來源不明之「芭樂票」
      向自訴人借款，自難以被告簽發之支票嗣後因存款不足退
      票，遽認其詐欺犯行。
    (三)又被告既簽發支票向自訴人借款，顯見已處於資金短缺之
      狀況，否則自無借款必要，則其短缺資金週轉之事實，應
      為自訴人所得預見，是縱被告未向自訴人詳予告知其資金
      短缺之事實，亦與積極施用詐術使自訴人陷於錯誤而交付
      借款之詐欺行為有間。何況自訴人於本院審理時亦坦言其
      係因退票後找不到被告，才告他詐欺等語（本院卷第96年
      9 月18日審判筆錄第5頁），亦無法舉出被告如何施用詐
      術致其陷於錯誤因而交付財物之事證，準此，自難僅憑上
      開退票之事實遽認被告有詐欺之行為。
六、綜上所述，本件被告簽發如附表所示四紙支票向自訴人借款
    ，縱未於借款時詳實告知其資金短絀之事實，及支票嗣後屆
    期提示因存款不足退票，然依現有事證，在客觀上尚不足以
    證明被告有何積極施用詐術，致自訴人陷於錯誤而交付金錢
    之事實，亦不足以證明被告在借款之際，自始即存有不法所
    有之詐欺犯意，此外，復查無其他積極證據足認被告有何詐
    欺犯行，則本件被訴詐欺犯罪尚屬不能證明，爰依法為無罪
    之諭知。
七、據上論結，依刑事訴訟法第301條第1項、第343條，判決如
    主文。
中　　華　　民　　國　　96　　年　　10　  月　　 2　　日
　　　　　      　刑事第五庭  審判長法　官  沈揚仁
                                    法　官  林欣玲
                                    法　官  林逸梅
以上正本證明與原本無異。
如不服本判決應於收受本判決後10日內向本院提出上訴書狀，並
應敘述具體理由。如未敘述上訴理由者，應於上訴期間屆滿後20
日內向本院補提理由書狀（均須按他造當事人之人數附繕本）「
切勿逕送上級法院」。
                        　          書記官  葉仲文
中　　華　　民　　國　　96　　年　　10　　月　　2 　　日
┌─────────────────────────────────────────┐
│附表：96年度自緝字第11號                                                          │
├──┬─────┬────┬──────┬───┬─────┬─────┬────┤
│編號│支票號碼　│發票日　│付款人　　　│發票人│面　　額　│提示退票日│退票原因│
│　　│　　　　　│　　　　│　　　　　　│　　　│(新台幣)  │          │        │
├──┼─────┼────┼──────┼───┼─────┼─────┼────┤
│1　 │RA0000000 │90.8.18 │第一商業銀行│乙○○│103,000元 │90.8.20   │存款不足│
│    │          │        │新化分行    │      │          │          │        │
├──┼─────┼────┼──────┼───┼─────┼─────┼────┤
│2   │RA0000000 │90.8.19 │  同    上  │乙○○│ 21,000元 │90.8.20   │存款不足│
├──┼─────┼────┼──────┼───┼─────┼─────┼────┤
│3   │RA0000000 │90.8.20 │  同    上  │乙○○│ 30,000元 │90.8.20   │存款不足│
├──┼─────┼────┼──────┼───┼─────┼─────┼────┤
│4　 │QA0000000 │90.8.31 │  同    上  │乙○○│ 70,000元 │90.8.31   │存款不足│
└──┴─────┴────┴──────┴───┴─────┴─────┴────┘
